臺灣臺中地方法院刑事判決
110年度訴字第1102號
公  訴  人  臺灣臺中地方檢察署檢察官
被      告  陳明昌


                    （現另案於法務部○○○○○○○○○執行中）
            魏弘哲


上列被告等因違反廢棄物清理法案件，經檢察官提起公訴（109
年度偵字第36675號），本院判決如下：
    主    文
陳明昌犯廢棄物清理法第四十六條第一款之任意棄置有害事業廢
棄物罪，處有期徒刑壹年壹月。未扣案之犯罪所得新臺幣陸萬參
仟元沒收，於全部或一部不能沒收或不宜執行沒收時，追徵其價
額。 
魏弘哲無罪。
    犯罪事實
一、陳明昌明知有害事業廢棄物，不得任意棄置，亦明知從事廢
    棄物清除、處理業務，應向直轄市、縣（市）主管機關或中
    央主管機關委託之機關申請核發公民營廢棄物清除、處理機
    構許可文件後，始得從事清除、處理廢棄物之業務，竟基於
    違反廢棄物清理法之犯意，於民國109年8月間某日向不知情
    之魏弘哲（本院另為無罪判決，詳後述）佯稱其友人具有合
    法處理廢棄物之證照，得代為處理廢棄物，魏弘哲遂以新臺
    幣（下同）63,000元之報酬，委由陳明昌處理其所承攬賴世
    和之臺中市○○區○○路000號房屋修繕工程所產生之包含家庭
    垃圾、廢木板等一般事業廢棄物及含有石棉含量高達4.16％
    （標準值為1％），屬有害事業廢棄物之石棉瓦片等物。陳明
    昌於109年8月間某日駕駛其向不知情友人借得之不詳車牌號
    碼之貨車，將上開一般事業廢棄物及有害事業廢棄物陸續清
    運並棄置在臺中市龍井區茄投段河川區域，而以此方式非法
    從事廢棄物之清理及任意棄置有害事業廢棄物。嗣經臺中市
    政府環保局於109年9月9日前往上址稽查，因而循線查悉上
    情。 
二、案經臺中市政府環境保護局函送及內政部警政署保安警察第
    七總隊第三大隊報告臺灣臺中地方檢察署檢察官偵查起訴。
    理    由
甲、有罪部分：
壹、證據能力部分：
一、按被告以外之人於審判外之言詞或書面陳述，除法律有規定
    者外，不得作為證據，刑事訴訟法第159條固定有明文，惟
    被告以外之人於審判外之陳述，雖不符同法第159條之1至之
    4規定，而經當事人於審判程序同意作為證據，法院審酌該
    言詞陳述或書面陳述作成時之情況，認為適當者，亦得為證
    據；又當事人、代理人或辯護人於法院調查證據時，知有第
    159條第1項不得為證據之情形，而未於言詞辯論終結前聲明
    異議者，視為有前項之同意，同法第159條之5亦定有明文。
    其立法意旨在於傳聞證據未經當事人之反對詰問予以核實，
    原則上先予排除，惟若當事人已放棄詰問或未聲明異議，基
    於證據資料愈豐富，愈有助於真實發現之理念，且強化言詞
    辯論原則，法院自可承認該傳聞證據例外擁有證據能力。經
    查，本案判決所引用之供述證據（含言詞及書面陳述），被
    告陳明昌於本院準備程序時表示同意當作證據等語（本院卷
    第101至102頁），且檢察官及被告陳明昌於本院審理中調查
    證據時，就上開事證之證據能力，亦均未於言詞辯論終結前
    聲明異議（本院卷第193至196頁），本院審認上開證據作成
    時之情況，應無違法取證或不當情事，與本案待證事實間復
    具有相當之關聯性，以之作為證據應屬適當，依刑事訴訟法
    第159條之5規定，自有證據能力。　　　　
二、至其餘本案認定犯罪事實之所有證據資料（含書證、物證等
    ），均與本案事實具有關聯性，並無事證足認有違背法定程
    式或經偽造、變造等情事，且經本院依法踐行調查程序，檢
    察官、被告陳明昌對於證據能力均未爭執，故依據刑事訴訟
    法第158條之4反面規定，均具有證據能力。
貳、實體部分：
一、上開犯罪事實，業據被告陳明昌於警詢、偵查、本院準備程
    序及審理時坦承不諱（偵卷第57至61、149至151頁 、本院
    卷第99至105、185至200頁），核與證人即共同被告魏弘哲
    於警詢、偵查、本院準備程序及審理時所為供述（偵卷第39
    至44、147至149、167至168頁、本院卷第99至105、185至20
    0頁）、證人賴世和於警詢、偵查中所為證述（偵卷第81至8
    6、149頁）大致相符，復有臺中市○○區○○路000號現場照片
    、臺中市政府環境保護局109年11月4日、110年1月12日函文
    、臺中市政府環境保護局稽查紀錄表、臺中市龍井區河川用
    地現場照片、臺中市政府空間地圖查詢資料、上準環境科技
    股份有限公司廢棄物樣品檢驗報告各1份在卷可考（偵卷第8
    7至88、97、99、101、103、105至106、107至109、113至12
    0、125、127、129頁）。足認被告陳明昌上開任意性自白與
    事實相符，堪予採信。從而，本案事證明確，被告陳明昌違
    反廢棄物清理法之犯行，堪予認定，自應依法論科。
二、論罪科刑：
（一）按廢棄物清理法所規定之廢棄物可分為⒈一般廢棄物：指
      垃圾、糞尿、動物屍體或其他非事業機構所產生足以污染
      環境衛生之固體或液體廢棄物。⒉事業廢棄物：可分為①有
      害事業廢棄物：由事業機構所產生具有毒性、危險性，其
      濃度或數量足以影響人體健康或污染環境之廢棄物。②一
      般事業廢棄物：由事業機構所產生有害事業廢棄物以外之
      廢棄物，廢棄物清理法第2條訂有明文。本案所查獲之廢
      棄物，除一般事業廢棄物外，由臺中市政府環境保護局採
      證送驗結果含有石棉瓦片，其中石棉含量達4.16％（標準
      值1％），有上準環境科技股份有限公司檢驗報告可考（偵
      卷第107至109頁），且依現場照片觀之（偵卷第101、113
      至120、129頁），確有細微棉絮飄散，而具飛散性，屬有
      害事業廢棄物，是被告陳明昌堆置於本案河川區域之廢棄
      物，包含有害事業廢棄物與一般事業廢棄物，堪可認定。
（二）另按廢棄物清理法所謂「未依第41條第1項規定領有廢棄
      物清除、處理許可文件，從事廢棄物貯存、清除、處理，
      或未依廢棄物清除、處理許可文件內容貯存、清除、處理
      廢棄物」，其中「貯存、清除、處理」之專用名詞定義係
      指：貯存：指一般廢棄物於清除、處理前，放置於特定地
      點或貯存容器、設施內之行為。清除：指一般廢棄物之收
      集、運輸行為。處理：指下列行為：①中間處理：指一般
      廢棄物在最終處置前，以物理、化學、生物、熱處理、堆
      肥或其他處理方法，改變其物理、化學、生物特性或成分
      ，達成分離、減積、去毒、固化或安定之行為。②最終處
      置：指將一般廢棄物以安定掩埋、衛生掩埋或封閉掩埋之
      行為。③再利用：一般廢棄物做為原料、材料、燃料、填
      土或其他經中央主管機關及目的事業主管機關認定之用途
      行為，此觀「事業廢棄物貯存清除處理方法及設施標準」
      第2條第1項之規定可明。本案被告陳明昌未領有廢棄物清
      除、處理許可文件，而將廢棄物載至前揭土地堆置，並任
      意棄置在前揭土地上，依前開說明，被告陳明昌載運廢棄
      物至前揭土地堆置，即已該當於「清除」廢棄物之構成要
      件，而將上開廢棄物棄置於該處不予處理之處置行為，亦
      係對廢棄物之「最終處置」，而已合致「處理」之要件無
      訛。　　
（三）核被告陳明昌所為，係犯廢棄物清理法第46條第1款之任
      意棄置有害事業廢棄物罪及同條第4款前段之非法清除、
      處理廢棄物罪。
（四）按集合犯乃其犯罪構成要件中，本就預定有多數同種類之
      行為將反覆實行，立法者以此種本質上具有複數行為，反
      覆實行之犯罪，歸類為集合犯，特別規定為一個獨立之犯
      罪類型，例如收集犯、常業犯等。廢棄物清理法第46條第
      4款前段之非法清理廢棄物罪，係以未依同法第41條第1項
      規定領有廢棄物清除、處理許可文件而受託清除、處理廢
      棄物者為犯罪主體，再依該第41條第1項前段以觀，可知
      立法者顯然已預定廢棄物之清除、處理行為通常具有反覆
      實行之性質。是本罪之成立，本質上即具有反覆性，而為
      集合犯（最高法院104年度第9次刑事庭會議決議參照）。
      基於同一理由，同法第46條第1款之任意棄置有害事業廢
      棄物，亦應認本質上即具有反覆性，而為集合犯。是被告
      陳明昌於109年8月間某日，未依規定領有廢棄物清除、處
      理許可文件，而反覆從事廢棄物之清除、處理行為及反覆
      從事任意棄置有害事業廢棄物之行為，俱屬反覆實行同一
      社會活動之性質，依前揭說明，為集合犯，應各僅論以一
      罪。又被告陳明昌係以一行為同時觸犯廢棄物清理法第46
      條第1款、第4款之罪，為想像競合犯，應依刑法第55條規
      定，以情節較重之廢棄物清理法第46條第1款之任意棄置
      有害事業廢棄物罪處斷。公訴意旨雖漏未論及被告陳明昌
      犯廢棄物清理法第46條第1款之任意棄置有害事業廢棄物
      罪，惟此與被告陳明昌所犯非法清理廢棄物罪，具有想像
      競合犯之裁判上一罪關係，自為起訴效力所及，且業經本
      院於準備程序、審理時，告知被告陳明昌涉犯廢棄物清理
      法第46條第1款之任意棄置有害事業廢棄物罪之罪名（本
      院卷第100、186頁），並給予被告陳明昌表示意見之機會
      ，已無礙被告陳明昌之防禦權，本院自應併予審理。
（五）查被告陳明昌於108年間，因酒駕公共危險案件，經本院
      以108年度交簡字第151號判決判處有期徒刑4月確定，於1
      08年10月26日執行完畢等情，有臺灣高等法院被告前案紀
      錄表在卷可稽，被告陳明昌雖於徒刑執行完畢後，5年以
      內故意再犯本案有期徒刑以上之罪，固為累犯，然本案所
      犯之罪與前案間罪名、法益種類及罪質均有不同，如因累
      犯加重本刑恐有致生其所受刑罰超過其所應負擔罪責之情
      形，參酌大法官解釋第775號意旨，爰不予加重其刑。
（六）爰以行為人之責任為基礎，審酌被告陳明昌無視政府對於
      環境保護之政令宣導，為圖一己之私，未經取得許可文件
      ，即恣意非法清除、處理廢棄物及任意棄置有害事業廢棄
      物，嚴重影響環境衛生，危及生態，妨害國民健康，惡性
      非輕，且迄今尚未將所傾倒之廢棄物清理完畢，有臺中市
      政府環境保護局110年11月23日函文可考（本院卷第137至
      152頁），惟念其於犯後坦承犯行，犯後態度尚可，兼衡
      酌其犯罪之動機、目的、手段，及其於本院審理時自稱之
      智識程度、經濟及家庭生活狀況（本院卷第199頁）等一
      切情狀，量處如主文所示之刑，以資懲儆。
三、沒收部分：
（一）查被告陳明昌借用其友人所有車輛載運前開廢棄物至本案
      土地，非法清除、處理前開廢棄物及棄置有害事業廢棄物
      ，已如前述，足認上揭車輛為供被告陳明昌犯罪所用之工
      具，然考量該車並非被告陳明昌所有，自無從依刑法第38
      條第2項規定宣告沒收或追徵。
（二）按犯罪所得，屬於犯罪行為人者，沒收之；前2項之沒收
      ，於全部或一部不能沒收或不宜執行沒收時，追徵其價額
      ，刑法第38條之1第1項前段、第3項分別定有明文。經查
      ，被告陳明昌載運廢棄物清理所取得之犯罪所得為63,000
      元，業據被告陳明昌於警詢時坦認屬實（偵卷第59頁），
      自應依刑法第38條之1第1項前段、第3項規定宣告沒收，
      於全部或一部不能沒收或不宜執行沒收時，追徵其價額。
乙、無罪部分：
壹、公訴意旨略以：被告魏弘哲未領有主管機關核發之廢棄物清
    除、處理許可文件，而於前述事實欄所示時間，以63,000元
    之代價委託被告陳明昌駕駛上揭不詳車牌號碼之貨車，前往
    臺中市○○區○○路000號載運上揭一般事業廢棄物，並運至臺
    中市龍井區茄投段河川區域棄置，因認被告魏弘哲涉犯廢棄
    物清理法第46條第4款之非法清理廢棄物罪嫌等語。
貳、按犯罪事實應依證據認定之，無證據不得認定犯罪事實；又
    不能證明被告犯罪者，即應諭知無罪之判決，刑事訴訟法第
    154條第2項、第301條第1項分別定有明文。又認定不利於被
    告之事實，應依積極證據，倘積極證據不足為不利於被告事
    實之認定時，即應為有利於被告之認定；事實之認定應憑證
    據，如未能發現相當證據，或證據不足以證明，即不能以推
    測或擬制之方法，以為裁判基礎；而認定犯罪事實所憑之證
    據，包括直接證據與間接證據。無論直接或間接證據，其為
    訴訟上之證明，須於通常一般之人均不致有所懷疑，可得確
    信其為真實之程度者，始可據為有罪之認定。另按檢察官就
    被告犯罪事實，應負舉證責任，並指出證明之方法，刑事訴
    訟法第161條第1項亦有明文。是檢察官對於起訴之犯罪事實
    ，應負提出證據及說服之實質舉證責任，倘其所提出之證據
    ，不足為被告有罪之積極證明，或其指出證明之方法，無從
    說服法院以形成被告有罪之心證，基於無罪推定之原則，自
    應為被告無罪判決之諭知。
參、公訴人認被告魏弘哲涉犯上開罪嫌，無非係以證人即共同被
    告陳明昌於警詢、偵查中之證述、證人賴世和於警詢、偵查
    中之證述及被告魏弘哲於警詢、偵查中之供述暨前揭理由欄
    甲、貳、一、項下所列相關非供述證據為其主要論據。訊據
    被告魏弘哲固坦承其有以63,000元之報酬委請被告陳明昌清
    運前揭廢棄物，惟堅詞否認有何非法清理廢棄物之犯行，辯
    稱：當初是陳明昌向伊稱其友人有合法清理廢棄物之執照，
    因此伊才會將本案廢棄物交由陳明昌處理，伊並不清楚陳明
    昌會將廢棄物任意棄置在河川區域等語。
肆、經查：
一、被告魏弘哲並未領有主管機關核發之廢棄物清除、處理許可
    文件，而於前述事實欄所述時間，委由被告陳明昌駕駛貨車
    ，前往臺中市○○區○○路000號載運含有石棉瓦片、家庭垃圾
    及廢木板等廢棄物，並將之運至臺中市龍井區茄投段河川區
    域棄置之事實，固堪認定屬實，業如前述。
二、惟證人陳明昌於警詢、偵查及本院審理時一致證稱：伊本身
    並未領有主管機關核發之廢棄物清除、處理許可文件，但伊
    向魏弘哲稱伊的朋友有主管機關之許可文件，可以合法處理
    廢棄物，因此魏弘哲才以63,000元之報酬委請伊清運本案廢
    棄物。伊並沒有跟魏弘哲說伊要將廢棄物傾倒至河川區域，
    魏弘哲應該也不知道伊會違法將廢棄物亂倒等語（偵卷第57
    至61、149至151頁、本院卷第188至193頁）。據此，被告魏
    弘哲辯稱不知被告陳明昌將本案廢棄物任意棄置於上址而為
    非法清除、處理廢棄物之行為，要非無據。再且，被告魏弘
    哲於偵查時供稱：伊先前承包工程時，並沒有負責處理廢棄
    物，伊只負責水電。本案係陳明昌的哥哥向伊稱陳明昌處理
    過很多件廢棄物，伊才會將本案廢棄物委由陳明昌處理。伊
    也有交代陳明昌要合法處理等語（偵卷第167至168頁），而
    綜觀本案卷內相關事證，並無其他證據可證被告魏弘哲於委
    請被告陳明昌載運本案廢棄物之際，主觀上確實知悉或可預
    見被告陳明昌會將本案廢棄物任意棄置於上址，而為非法清
    理廢棄物之犯行，是本院自難僅以其有委請被告陳明昌駕駛
    車輛清運上開廢棄物之行為，即遽認其主觀上有非法從事廢
    棄物清除、處理之犯意，而以廢棄物清理法第46條第4款前
    段之非法清理廢棄物罪責相繩。
三、綜上所述，檢察官所提出之積極證據，尚難使法院確信被告
    魏弘哲有何違反廢棄物清理法之主觀犯意，本於無罪推定之
    法理，自應就被告魏弘哲部分為無罪之諭知。
據上論斷，應依刑事訴訟法第299條第1項前段、第301條第1項前
段，廢棄物清理法第46條第1款、第4款前段，刑法第11條前段、
第55條前段、第47條第1項、第38條之1第1項前段、第3項，判決
如主文。
本案經檢察官康存孝提起公訴，檢察官宋恭良到庭執行職務。
中　　華　　民　　國　　111 　年　　2 　　月　　16　　日
                  刑事第十庭   審判長法  官  陳玉聰
　　　　　　　　　                   法  官  林芳如
　　　　　　　　　                   法  官  林怡姿
以上正本證明與原本無異。
如不服本判決應於收受送達後20日內向本院提出上訴書狀，並應
敘述具體理由；其未敘述上訴理由者，應於上訴期間屆滿後20日
內向本院補提理由書（均須按他造當事人之人數附繕本）「切勿
逕送上級法院」。
                                     書記官  黃泰能
中　　華　　民　　國　　111 　年　　2 　　月　　16　　日
附錄論罪科刑法條
附錄論罪科刑法條廢棄物清理法第46條
有下列情形之一者，處 1 年以上 5 年以下有期徒刑，得併科新
臺幣 1 千 5 百萬元以下罰金：
一、任意棄置有害事業廢棄物。
二、事業負責人或相關人員未依本法規定之方式貯存、清除、處
　　理或再利用廢棄物，致污染環境。
三、未經主管機關許可，提供土地回填、堆置廢棄物。
四、未依第 41 條第 1 項規定領有廢棄物清除、處理許可文件
　　，從事廢棄物貯存、清除、處理，或未依廢棄物清除、處理
　　許可文件內容貯存、清除、處理廢棄物。
五、執行機關之人員委託未取得許可文件之業者，清除、處理一
　　般廢棄物者；或明知受託人非法清除、處理而仍委託。
六、公民營廢棄物處理機構負責人或相關人員、或執行機關之人
　　員未處理廢棄物，開具虛偽證明。